臺灣南投地方法院民事裁定
110年度司繼字第363號
聲  請  人  顏美芳  

            顏秀真  

            顏水芩  

共      同
代  理  人  張麗琴律師
相  對  人  黃春滿  

            黃國慶  

關  係  人  顏來旺  

            顏顯權  

上列聲請人聲請解任被繼承人顏文龍遺囑執行人事件，本院裁定
如下：
    主  文
准予解任相對人黃春滿、黃國慶擔任被繼承人顏文龍（男，民國
00年0月00日生，身分證統一編號：Z000000000號，民國110年2
月13日死亡，生前最後住所：南投縣○○鎮○○路00○0號）遺囑執行
人之身分職務。
指定陳文雄（男，民國00年0月0日生，身分證統一編號：Z00000
0000號）擔任被繼承人顏文龍之遺囑執行人。
聲請程序費用由被繼承人顏文龍之遺產負擔。
    理  由
一、按遺囑人得以遺囑指定遺囑執行人，或委託他人指定之。次
    按遺囑執行人怠於執行職務，或有其他重大事由時，利害關
    係人得請求親屬會議改選他人。其由法院指定者，得聲請法
    院另行指定。民法第1209條、第1218條分別定有明文。又依
    法應經親屬會議處理之事項，而有下列情形之一者，得由有
    召集權人或利害關係人聲請法院處理之：㈠無前條規定之親
    屬或親屬不足法定人數；㈡親屬會議不能或難以召開；㈢親屬
    會議經召開而不為或不能決議。民法第1132條亦定有明文。
    是舉凡依法應經親屬會議處理之事項，而無民法第1131條規
    定之親屬或親屬不足法定人數；或親屬會議不能或難以召開
    ；或親屬會議經召開而不為或不能決議者，利害關係人即得
    聲請法院處理之。故遺囑雖已指定遺囑執行人，然遺囑執行
    人如怠於執行職務，或有其他重大事由時，利害關係人固得
    請求親屬會議改選他人，且當有上揭民法第1132條所定情事
    ，自應許利害關係人聲請法院解任之。遺囑執行人既經法院
    解任，自得聲請本院另行指定遺囑執行人。
二、聲請人聲請意旨略以：聲請人等為被繼承人顏文龍之子女，
    被繼承人於民國110年2月13日死亡，被繼承人生前委託相對
    人黃春滿為代筆人，並指定相對人二人為遺囑執行人，是聲
    請人等為利害關係人，惟因與被繼承人同輩之長者均已亡故
    ，親屬會議成員不足法定人數，無法召開，而相對人有下列
    未忠實執行職務之情節：㈠自110年2月被繼承人死亡後迄今
    ，相對人仍隱匿其為遺囑執行人及該代筆遺囑存在。㈡未編
    製遺產清冊交付全體繼承人知悉，致聲請人等無從認定遺產
    範圍。㈢未督促繼承人顏來旺依遺囑履行其對聲請人等之補
    償義務，並於110年3月10日將被繼承人遺產中坐落南投縣○○
    鎮○○段000地號土地擅自辦理移轉登記為顏來旺所有。㈣任由
    利害關係人顏來旺提領被繼承人於第一銀行埔里分行及埔里
    鎮農會之存款。上開有損其他繼承人權益之事，皆係源自於
    相對人怠於執行及嚴重違背遺囑執行人之職務所致，為此聲
    請解除相對人遺囑執行人之職務，並另指定第三人陳文雄為
    遺囑執行人等語。
三、經本院通知，關係人顏顯權於110年8月2日具狀陳述略以：
    相對人自被繼承人過世後從未向其及三位姊妹即聲請人等揭
    示遺囑執行人之身分及告知遺囑事宜，且迄今未曾打過一通
    電話或召開會議協調，並唯獨偏袒顏來旺，僅將遺產過戶予
    顏來旺，且任由顏來旺提領被繼承人於銀行及農會之存款，
    致其及聲請人等權益嚴重受損，且被繼承人預立遺囑恩賜之
    美意無法實現，延宕至今，故同意聲請人等聲請改定遺囑執
    行人等語。
四、相對人則答辯略以：
　㈠相對人二人於擔任遺囑執行人期間，即多次委請關係人顏來
    旺轉知聲請人等及關係人顏顯權至黃國慶地政士事務所商討
    辦理遺囑繼承登記事宜，及請顏顯權提供身分證影本及印章
    ，以辦理南投縣○○鎮○○段000地號土地及坐落其上之同段137
    建號建物之遺囑繼承登記，詎料顏顯權因不明原因迄今仍未
    會同辦理。另相對人於辦理遺囑繼承登記時，亦有於顏顯權
    所取得之前述647地號土地及137建號建物之登記簿謄本上載
    明遺囑執行人為相對人二人，及相對人之住址，是相對人二
    人並無聲請人等所述隱匿遺囑執行人身分或故意隱匿遺囑之
    情形，亦無偏頗任一方繼承人之行為。
　㈡至被繼承人之存款遭訴外人顏來旺提領一事，依代筆遺囑之
    內容可知，該代筆遺囑並未就該存款部分進行分配，自非相
    對人二人擔任「遺囑」執行人之業務範圍。　
　㈢聲請人等聲請改定遺囑執行人並無法改變目前顏家手足為遺
    產爭執之狀態，相對人秉持公平、中立及依照被繼承人立遺
    囑時之意願執行遺囑內容，相對人對法院如何改定遺囑執行
    人並無意見，僅希望以此聲明表示相對人並無怠忽職守。
五、經查，聲請人主張被繼承人於民國110年2月13日死亡，其等
    為被繼承人之繼承人，被繼承人於生前立有代筆遺囑，並指
    定相對人為遺囑執行人等情，有戶籍謄本、除戶戶籍謄本、
    認證書及代筆遺囑等件在卷為證，堪信為真實。復與被繼承
    人同輩之長者均已亡故，親屬會議成員不足法定人數，無法
    召開。則聲請人屬利害關係人，故聲請解任遺囑執行人暨另
    行指定遺囑執行人，程序上要屬有據。是本件聲請人聲請解
    任遺囑執行人，本院所應審究者厥為：相對人有無怠於執行
    職務或有其他重大事由之情事而有解任之必要？茲論述如下
    ：
  ㈠相對人隱匿其為遺囑執行人之身分：
　　相對人主張有透過顏來旺轉知聲請人等及關係人顏顯權至其
    事務所商討辦理遺囑繼承登記事宜，惟據聲請人代理人當庭
    表示：「聲請人3人皆未收到通知」；關係人顏顯權當庭表
    示：「顏來旺在今年2月22日早上有打電話給我，叫我拿印
    章及身分證去辦過戶，我跟他說大家要協調好我才會去辦過
    戶，他沒有講到代書（指相對人）要幫我們協調的事」等語
    ；關係人顏來旺當庭表示：「代書（指相對人）只有請我去
    找弟弟顏顯權到相對人那邊辦理遺囑繼承登記的事」等語，
    顯見相對人並未向聲請人等及顏顯權表明其為遺囑執行人之
    身分。又相對人雖主張有於相關登記謄本上載明遺囑執行人
    之身分及住址，是相對人並無隱匿遺囑執行人身分之情形，
    然據關係人顏來旺當庭表示：「選任相對人為遺囑執行人也
    是我父親的意思，因為是我父親叫我去找好的代書」等語，
    可知關係人顏來旺得於第一時間得知相對人為遺囑執行人之
    身分，而聲請人等及顏顯權卻需待調閱該不動產登記謄本後
    ，始得以知悉遺囑執行人之身分，顯然有失公平，且知悉時
    亦可能與被繼承人死亡日期相距甚久，是聲請人此部分之主
    張，自堪信為真實。
　㈡相對人隱匿代筆遺囑存在：　
　　據關係人顏來旺當庭表示：「110年2月21日晚上，代書（指
    相對人）把遺囑拿給我，我拿給聲請人等及顏顯權看」等語
    ；復據聲請人代理人當庭表示：「當天是由顏來旺揭示遺囑
    予繼承人看，繼承人沒有辦法當下判斷遺囑是否為真，且揭
    示遺囑不該是由繼承人為之，因為本身有利害關係」等語；
    關係人顏顯權亦當庭表示：「我們是在2月21日晚上我哥哥
    才拿該份遺囑給我們看」等語。依民法第1212條規定，遺囑
    保管人知有繼承開始之事實時，應即將遺囑交付遺囑執行人
    ，並以適當方法通知已知之繼承人。本院審酌相對人將遺囑
    交付予顏來旺，並由顏來旺提示遺囑予其餘繼承人閱覽，應
    已達使繼承人知悉該遺囑內容之目的，且無隱匿遺囑之動機
    ，是聲請人此部分之主張，尚無足採。
  ㈢相對人未編製遺產清冊交付全體繼承人：
　　按民法第1214條規定，遺囑執行人就職後，於遺囑有關之財
    產，如有編製清冊之必要時，應即編製遺產清冊，交付繼承
    人。是遺囑執行人僅於必要時編製遺產清冊，此與遺產管理
    人一定要編製遺產清冊不同，復觀與本件遺囑有關之財產，
    內容尚非繁雜，且財政部中區國稅局遺產稅免稅證明書上已
    有記載被繼承人所遺遺產項目，應足使聲請人等認定遺產範
    圍，是聲請人等主張此為遺囑執行人怠於執行職務之事由，
    應無可採。
  ㈣未督促繼承人顏來旺依遺囑履行其對聲請人等之補償義務，
    並於110年3月10日將被繼承人遺產中坐落南投縣○○鎮○○段00
    0地號土地擅自辦理移轉登記為顏來旺所有：
　　依遺囑內容載明：「一、埔里鎮竹圍段646地號土地，面積6
    45.13平方公尺，所有權全部，及同上地段地號地上本人所
    建未設籍無門牌未保存之地上鐵棟工作物壹棟，面積約222.
    78平方公尺，全部由次子顏來旺，民國00年00月00日生，身
    分證統一編號Z000000000單獨繼承取得全部。…三、本人長
    女顏水芩結婚時已受贈相當財產，且於結婚後本人囑由顏來
    旺代墊贈與新台幣伍拾萬元整相當財產，不再受遺產分配。
    本人次女顏秀真結婚時已受贈相當財產，且於結婚後又受贈
    新台幣貳拾萬元整相當財產，不再受遺產分配。又本人準備
    給付但是尚未給付之參拾萬元由次子顏來旺支付。本人三女
    顔美芳結婚時已受贈相當財產，且於結婚後又受贈新台幣貳
    拾萬元整相當財產，不再受遺產分配。又本人準備給付但是
    尚未給付之參拾萬元由三子顏顯權支付。」
　　相對人對於其等已於110年3月10日依遺囑第一項內容辦理遺
    囑繼承登記完竣，然卻遲未依遺囑第三項內容督促顏來旺履
    行其對聲請人等之補償義務之原因，並未以書狀或到場以言
    詞作何聲明及陳述，復參關係人顏來旺當庭表示：「（問：
    相對人目前是否已依代筆遺囑中第三項督促繼承人顏來旺履
    行其對聲請人等之補償義務？）我跟代書（指相對人）講的
    時候，相對人說你們兄弟姊妹這個很複雜」，足徵相對人迄
    今仍未依代筆遺囑中第三項內容督促顏來旺履行對聲請人等
    之補償義務，難認相對人已忠實執行是項職務。
　㈤被繼承人之存款遭顏來旺擅自提領：此部分非代筆遺囑之內
    容，不在遺囑執行人執行職務之範圍，且聲請人等就此部分
    亦不再爭執。
六、綜上，本院審認相對人未向除顏來旺外之其餘繼承人即聲請
    人等及顏顯權表明其為遺囑執行人之身分，已有不當，再相
    對人僅依代筆遺囑第一項內容辦理遺囑繼承登記，實已使聲
    請人等難以獲得顏來旺之補償，且迄本院調查時仍未依代筆
    遺囑第三項內容督促顏來旺履行補償義務，是堪認遺囑執行
    人即相對人確有怠於執行職務之情。從而，聲請人聲請解任
    相對人擔任被繼承人之遺囑執行人，為有理由，應予准許。
七、本院既准予解任相對人擔任被繼承人之遺囑執行人職務，自
    有另行指定遺囑執行人之必要，衡以陳文雄與繼承人為表兄
    弟姊妹，非繼承人，與本件繼承或遺囑執行事務並無利害關
    係，應能秉公執行職務，且為其他繼承人所推舉之適當人選
    ，受其他繼承人所信任，復對被繼承人之家庭狀況及財產狀
    況有所了解，堪認其對遺囑執行人職務之遂行及遺囑之執行
    ，應有所助益，並已徵得其同意，有其出具之同意書在卷可
    憑，是聲請人聲請本院改定陳文雄擔任被繼承人之遺囑執行
    人，並無不當之處，應予准許。
八、依家事事件法第181條第11項，裁定如主文。
九、如不服本裁定，應於裁定送達後10日內，以書狀向本院提出
    抗告狀，並繳納抗告費新臺幣1，000元。　　
中　　華　　民　　國　　110 　年　　11　　月　　29　　日
                  家事法庭  司法事務官  李欣容